【裁判字號】    89,上易,453
【裁判日期】    900320
【裁判案由】    所有權移轉登記
【裁判全文】
台灣高等法院民事判決                          八十九年度上易字第四五三號
    上  訴  人  乙○○
    訴訟代理人  劉基誠
                劉林郁玉
                李巾律師
    被  上訴人  甲○○（即賴好）  住台北縣萬里鄉萬里村獅頭十八號
                丙  ○            住台北縣金山鄉五湖村南勢一一四號
                庚○○            住台北縣金山鄉○○村○○路一一二號之二
                戊○○        .
                辛○○            住台北縣金山鄉○○村○○路五十號
                丁○○            住台北縣金山鄉○○村○○路一一二號之二
                己○○            住台北縣三重市○○街三五巷一０弄一號
    共      同
    訴訟代理人  鍾開榮律師
    複  代理人  高素真律師
右當事人間請求所有權移轉登記事件，上訴人對於中華民國八十九年六月二十九日臺
灣基隆地方法院八十九年度訴字第五０號第一審判決提起上訴，本院判決如左：
    主    文
上訴駁回。
第二審訴訟費用由上訴人負擔。
    事    實
甲、上訴人方面：
一、聲明：
  (一)原判決廢棄。
  (二)被上訴人應將坐落台北縣金山鄉○○段半嶺子小段三一四地號、地目林、面積○
    ‧四八八八公頃賴木應有部分二十分之五之所有權，辦理繼承登記後，移轉登記
    與上訴人。
  (三)第一、二審訴訟費用由被上訴人負擔。
二、陳述：除與原判決所載相同者，予以引用外，補述略稱：
  (一)原審之起訴聲明第一項關於被告應移轉登記與原告之面積係「誤寫」之錯誤，爰
    依法將面積更正為○‧四八八八公頃，並將上訴聲明之面積更正如前揭聲明。
  (二)被上訴人於原審八十九年三月十六日庭訊時雖曾陳述「原告之訴駁回」，然同時
    辯稱「父親生前有將土地賣給原告，但只拿訂金，並未付清，訂金只拿一萬元」
    。換言之，其「答辯之真意」係承認上訴人與渠等之父親間有系爭買賣關係存在
    ，亦認識上訴人對渠等有此請求權存在，只是認為上訴人「價金並未付清」，而
    為「同時履行抗辯」，依最高法院五十年度台上字第二八六八號判例見解，自屬
    拋棄時效利益之默示意思表示，而時效完成之利益，一經拋棄，即恢復時效完成
    前狀態，被上訴人既已拋棄時效利益，依法即不得再行主張時效抗辯，至多僅生
    價金給付之同時履行抗辯問題。
  (三)被上訴人主動要求稅捐稽徵機關直接向上訴人課徵土地稅賦至今，足證被上訴人
    承認上訴人有此請求權之存在，並默示同意履行此項契約義務。否則被上訴人理
    應向上訴人催討土地（價金繳清後，系爭土地即點交上訴人占有、使用），更應
    拒絕稅捐稽徵機關直接向上訴人課徵土地稅賦，改由渠等繳納。
  (四)上訴人自小即跟隨父兄從事農耕，向有耕作能力，此業經鄰里長鄉民代表證明無
    訛。被上訴人以上訴人將系爭土地之其餘持分均直接移轉登記與他人「劉俊男」
    ，足證上訴人於簽約時並無自耕能力云云，惟查「劉俊男」為上訴人之獨子，大
    學時期即自醫學院轉念農學院，以求日後繼承父業（農畜）。目前亦實際從事農
    耕，與上訴人共同於系爭農地上經營園藝事業，栽培蘭花種植樹木。故被上訴人
    就此點恐有誤會。
  (五)上訴人於簽訂系爭契約日前（即六十三年一月十三日）即設籍並居住於台北縣金
    山鄉三界村九鄰半嶺十八號，與系爭土地（三界村半嶺六十一號）相鄰，迄於簽
    約後之六十三年十一月八日始將戶籍遷入長兄劉嘉富之住所內，然仍居住於三界
    村。
三、證據：除援用第一審所提證據外，補提：上訴人戶籍謄本六份、自耕能力證明書
    、台北縣稅捐稽徵處田賦代金繳納通知書、土地登記簿謄本各一份為證。
乙、被上訴人方面：
一、聲明：求為判決：駁回上訴，及假執行之聲請。
二、陳述：除與原判決所載相同者，予以引用外，補述略稱：
  (一)登記佃農並非即具有自耕能力，被上訴人認為上訴人當時沒有自耕能力，否則為
    何土地登記在他人名下。
  (二)所謂「自耕」，指承受人自任耕作而言，如其住所距其承受耕地超過十公里者，
    不得視為能自任耕作（參照最高法院六十九年度台再字第二號民事判決）。況內
    政部所定「自耕能力證明書之申請及核發注意事項」之規定，迨至七五年十一月
    二十五日修正發布之上開注意事項規定：申請人之住所與其所承受農地非在同一
    或毗鄰（鎮、市、區）者，視為不能自耕，但交通距離在十五公里以內者，不在
    此限。七九年六月二日則修正前述規定：承受農地與申請人之住所，應在同縣市
    或不同縣市毗鄰（鎮、市、區）範圍內，始得發證明書。本件系爭土地係農牧用
    地，上訴人於六十三年一月十三日簽立本件農地買賣契約時，上訴人無法證明其
    具有自耕農身分，且依上訴人所提上證一號戶籍謄本，上訴人於六十四年四月二
    十日前（簽約當時）係設籍台北市○○區○○里○鄰○○路八十八號，則依上說
    明本契約依法顯屬無效，更不能使無效之契約嗣後成為有效。況被上訴人在原審
    已為時效抗辯。
三、證據：援用第一審所提證據。
    理    由
一、本件上訴人起訴主張：緣訴外人即被上訴人之生父賴木與賴起祈等人共同繼承坐
    落台北縣金山鄉○○段半嶺子小段三一四地號，地目林，面積四、八八八平方公
    尺林地一筆（下稱系爭土地），在尚未辦妥繼承登記前，即於民國（下同）六十
    三年一月十三日將系爭土地所有權全部出售予伊，伊亦已付清全部價金，系爭土
    地並已交付伊占有管理使用中，原共同出售之其他共有人，多已依約辦妥繼承登
    記，並將彼等應有部分移轉登記予伊之指定人，惟賴木因於系爭土地出售後約一
    個月餘即已死亡，致無法依約辦理繼承登記，將其應有部分移轉登記予伊所有，
    被上訴人等為賴木之法定繼承人，依法應繼承賴木之義務，然伊屢次催請渠等辦
    理繼承登記，依約將系爭土地所有權移轉登記予伊，渠等均置之不理，爰以本件
    起訴狀送達作為催告，依買賣之法律關係，訴請判命被上訴人等應將系爭土地原
    屬賴木之應有部分二十分之五所有權，辦理繼承登記後移轉登記為上訴人所有。
    被上訴人則以：系爭土地為農地，上訴人並無自耕能力，系爭買賣契約因自始客
    觀不能為無效，且系爭買賣契約簽約日期為六十三年一月十三日，迄至上訴人於
    八十八年九月起訴時，移轉登記請求權已罹於十五年之時效；又，上訴人並未付
    清價金等語，資為抗辯。
二、上訴人主張之上開情事，業據提出不動產買賣契約書影本、土地登記謄本、被上
    訴人之戶籍謄本等為證，並為被上訴人所不爭執，堪信為真，惟被上訴人以前揭
    情詞置辯。依土地法第三十條第一項前段規定，私有農地所有權之移轉，其承受
    人以能自耕者為限，並不得移轉為共有，違反此規定者，其所有權之移轉無效，
    同條第二項固有明文，然查，上訴人與賴木等人係於六十三年一月十三日就系爭
    土地簽訂買賣契約（見臺灣板橋地方法院八十八年度訴字第一九０二號卷第七、
    八頁），而系爭土地之地目為林地，至七十九年十一月二十六日始編定使用種類
    為山坡地保育區農牧用地，有上訴人提出之土地登記簿謄本為證（見本院卷第九
    七頁），是以系爭買賣契約簽定時，難認有修正前土地法第三十條之適用。再者
    ，上訴人業已提出戶籍謄本及自耕能力證明書，證明伊確有自耕能力（見本院卷
    第六四、八七至九一頁），則被上訴人辯稱系爭土地為農地，上訴人無法證明其
    具自耕能力，系爭買賣契約自始無效云云，委無足採。
三、按請求權，因十五年間不行使而消滅；消滅時效，自請求權可行使時起算，民法
    第一百二十五條前段及第一百二十八條前段分別定有明文。所謂請求權可行使時
    ，乃指權利人得行使請求權之狀態而言，至於義務人實際上能否為給付，則非所
    問（最高法院六十三年台上字第一八八五號判例意旨參照）。如前所述，兩造就
    系爭土地之買賣契約既已於六十三年一月十三日成立生效，上訴人之請求權即可
    行使，惟上訴人遲至八十八年九月十三日始具狀為本件請求（見臺灣板橋地方法
    院八十八年度訴字第一九０二號卷第三頁），顯逾十五年之消滅時效，被上訴人
    據此主張時效抗辯，自屬有據。上訴人雖辯稱依契約約定，出賣人負責繼承過戶
    手續及權利證件齊全交予上訴人限於即日起四個月內，而被上訴人迄未辦理繼承
    致四個月時限無法起算，上訴人自八十四年十一月二十日始知賴木之法定繼承人
    為被上訴人，故自斯時起至上訴人起訴時止，並未超過十五年云云，惟查，系爭
    不動產買賣契約之約定事項第二條雖有「乙方（即出賣人賴木等）負責繼承過戶
    手續及權利證件齊全交予甲方（即上訴人）限於即日起肆個月內。」之記載（見
    同上卷第八頁），然從文義上難認此約定為限制上訴人行使權利之條件或期限，
    被上訴人不為繼承登記係契約義務之違反，不影響上訴人權利之行使；而賴木雖
    於六十三年二月二十二日死亡，然其繼承人即被上訴人既已依法繼承，上訴人即
    無行使權利之障礙事由，亦不影響時效之進行，上訴人主張請求權之起算日應從
    其知悉賴木之繼承人時起算云云，洵屬無據。
四、次按消滅時效，因承認而中斷，民法第一百二十九條第一項第二款固有明文，然
    所謂承認，指義務人向請求權人表示是認其請求權存在之觀念通知而言（最高法
    院五十一年台上字第一二一六號判例意旨參照）。上訴人雖主張被上訴人於原審
    辯稱「父親生前有將土地賣給原告，但只拿訂金，訂金只拿一萬元」係承認上訴
    人對系爭契約有請求權存在，只是認為上訴人無權請求，自屬拋棄時效利益之默
    示意思表示，被上訴人不得再主張時效抗辯云云，然查，依被上訴人陳述之內容
    ，雖得認為被上訴人並不否認買賣契約之存在，惟其主張上訴人價金未完全給付
    ，屬攻擊防禦方法之提出，被上訴人並非承認上訴人之本件請求權存在而為認諾
    ，被上訴人嗣後所提時效抗辯，乃另一獨立之攻擊防禦方法，非法所不許，上訴
    人上開主張自無可取。
五、從而，上訴人主張本於買賣之法律關係，請求被上訴人應將坐落台北縣金山鄉○
    ○段半嶺子小段三一四地號、地目林、面積○‧四八八八公頃賴木應有部分二十
    分之五之所有權，辦理繼承登記後，移轉登記與上訴人，為無理由，不應准許。
    原審為上訴人敗訴之判決，並無不合。上訴意旨指摘原判決不當，求予廢棄改判
    ，為無理由，應予駁回。
六、本件事證已臻明確，兩造其餘攻擊防禦方法及證據資料，核與本件判決結果不生
    影響，毋庸一一論述，併予敘明。
七、據上論結，本件上訴為無理由，依民事訴訟法第四百四十九條第一項、第七十八
    條，判決如主文。
中      華      民      國    九十      年      三      月    二十      日
                                  民事第十五庭
                                      審判長法  官  陳  昆  煇
                                            法  官  李  錦  美
                                            法  官  吳  光  釗
右正本係照原本作成。
不得上訴。
中      華      民      國    九十      年      三      月    二十一    日
                                            書記官  顧  正  榕


司法院資訊處製作；財團法人民間司法改革基金會備份。
